---
title: "Teža možganov pri sesalcih"
author: "Tim Hrovat"
header-includes:
- \usepackage[utf8]{inputenc}
output:
  pdf_document: default
---

```{r setup, include=FALSE}
pdf.options(encoding='ISOLatin2.enc')
```

# 1. Opis podatkov
V danem vzorcu imamo meritve telesne teže in teže možganov 58 vrst sesalcev. 
Podatki so zapisani v \emph{.csv} dokumentu s 4 stolpci:

\begin{enumerate}
\item $vrsta$ je nominalna spremenljivka, katere vrednosti so latinski nazivi vrste sesalcev.
\item $slovime$ je nominalna spremenljivka, katere vrednosti so slovenski nazivi vrste sesalcev.
\item $telteza$ je numerična zvezna spremenljivka, ki predstavlja telesno težo (v kilogramih).
\item $mozteza$ je numerična zvezna spremenljivka, ki predstavlja težo možganov (v gramih).
\end{enumerate}

Baza podatkov se imenuje \emph{mozgani.csv}. V naslednji poizvedbi s pomočjo R
preberemo datoteko in nato izpišemo njeno strukturo:
```{r}
mozgani<-read.csv("./mozgani.csv", header=TRUE)
str(mozgani)
```

Raziskovalna domneva predvideva, da med težo možganov in telesno težo sesalcev
obstaja funkcijska zveza.

Za zgoraj opisane podatke bomo konstruirali regresijski model med transformiranima
spremenljivkama log(\emph{mozteza}) in log(\emph{telteza}), kjer je log(\emph{mozteza}) odvisna spremenljivka.
```{r}
t_mozgani<-mozgani
t_mozgani$telteza <- log(mozgani$telteza)
t_mozgani$mozteza <- log(mozgani$mozteza)
```

# 2. Opisna statistika originalnih in transformiranih podatkov

## (a) Originalni podatki
V tem delu bomo izračunali opisno statistiko za \emph{originalne} podatke, ki vključuje
povzetek s petimi števili (minimum, maksimum, prvi kvartil, mediano in tretji
kvartil), vzorčno povprečje ter vzorčni standardni odklon za težo telesa in
možganov sesalcev.

```{r}
summary(mozgani$telteza)
sd(mozgani$telteza)
```

Opazimo, da telesna teža vzorca sesalcev varira od 0.005 kg do 6654.18 kg, s povprečjem
212.428 kg in standardnim odklonom 928.6204 kg.

Postopek ponovimo še za težo možganov:

```{r}
summary(mozgani$mozteza)
sd(mozgani$mozteza)
```

Sedaj lahko opazimo, da teža možganov varira od 0.14 g do 5711.86 g, s povprečjem
302.32 g in standardnim odklonom 959.3438 g.

## (b) Transformirani podatki
Enake postopke sedaj uporabimo še za \emph{transformirane} podatke.

```{r}
summary(t_mozgani$telteza)
sd(t_mozgani$telteza)
```

Opazimo, da transformirana telesna teža vzorca sesalcev varira od -5.2983 kg do
8.8030 kg, s povprečjem 1.5018 kg in standardnim odklonom 3.133862 kg.

Postopek ponovimo še za težo možganov:

```{r}
summary(t_mozgani$mozteza)
sd(t_mozgani$mozteza)
```

Sedaj lahko opazimo, da teža možganov varira od -1.966 g do 8.650 g, s povprečjem
3.290 g in standardnim odklonom 2.435202 g.

Pridobljeni podatki nam bodo kasneje pomagali pri izbiri mej na oseh razsevnega diagrama.

V nadaljevanju bomo za analizo uporabljali le transformirane podatke.
```{r}
rm(mozgani)
```

# 3. Razsevni diagram in vzorčni koeficient korelacije
Transformirane podatke bomo sedaj prikazali na razsevnem diagramu.

```{r}
par(las=1, cex=1.1, mar=c(4,4,2,2))
plot(t_mozgani$telteza,t_mozgani$mozteza,main="", 
  xlim=c(-5.5, 9),ylim=c(-2, 9),
  xlab="Log telesna teža (kg)",ylab="Log teža možganov (g)", 
  lwd=2,axes=FALSE
)
axis(1, pos=-2, at=seq(-5, 9, by=2), tcl=-0.2)
axis(2, pos=-5.5, at=seq(-2, 9, by=2), tcl=-0.2)
arrows(x0=-5.5, y0=-2, x1=9, y1=-2, length=0.1)
arrows(x0=-5.5, y0=-2, x1=-5.5, y1=9, length=0.1)
```

Kot lahko vidimo iz diagrama, so točke razporejene okoli namišljene premice,
kar kaže na prisotnost linearne povezave med transformirano telesno težo in težo možganov.

Pearsonov koeficient korelacije lahko izračunamo z naslednjim ukazom:
```{r}
(r<-cor(t_mozgani$telteza,t_mozgani$mozteza))
```
Opazimo, da je vrednost vzorčnega koeficienta korelacije zelo visoka (r = 0.963),
kar kaže na močno linearno povezavo med težo možganov in telesno težo sesalcev.
Poleg tega je koeficient korelacije pozitiven, kar pomeni, da ima sesalec z večjo
telesno težo ponavadi tudi večjo težo možganov in sesalec z manjšo telesno težo
tudi manjšo težo možganov.

# 4. Formiranje linearnega regresijskega modela
Za analizo povezave med težo možganov in telesno težo sesalcev smo oblikovali
linearni regresijski model:
```{r}
(vrsta<-lm(mozteza~telteza,data=t_mozgani))
```
Rezultat modela nam daje ocenjeno regresijsko premico $\hat{y}=2.1661 + 0.7485x$.
Odsek in naklon sta enaka $\hat{a}=2.1661$ in $\hat{b}=0.7485$.

# 5. Točke visokega vzvoda in osamelci
Identificirajmo točke visokega vzvoda in osamelce. Vrednost x je točka visokega vzvoda, če je njen vzvod
večji od $\frac{4}{n}$.
```{r}
t_mozgani[hatvalues(vrsta)>4/nrow(t_mozgani),]
```
Pridobili smo 4 točke visokega vzvoda. Dve vrsti z visoko transformirano telesno
težo (16, 29) in dve z nizko (3,35). 

Za majhne in srednje velike vzorce je osamelec podatkovna točka, ki ustreza
standardiziranemu ostanku zunaj intervala [-2, 2].
```{r}
t_mozgani[abs(rstandard(vrsta))>2,]
```
Pridobili smo dve podatkovni točki - osamelca (28,30). Na sledečem razsevnem diagramu
si bomo ogledali kako se ti dve točki razlikujeta od ostalih.
```{r}
par(las=1, cex=1.1, mar=c(4,4,2,2))
plot(t_mozgani$telteza,t_mozgani$mozteza,main="", 
  xlim=c(-5.5, 9),ylim=c(-2, 9),
  xlab="Log telesna teža (kg)",ylab="Log teža možganov (g)", 
  lwd=2,axes=FALSE
)
axis(1, pos=-2, at=seq(-5, 9, by=2), tcl=-0.2)
axis(2, pos=-5.5, at=seq(-2, 9, by=2), tcl=-0.2)
arrows(x0=-5.5, y0=-2, x1=9, y1=-2, length=0.1)
arrows(x0=-5.5, y0=-2, x1=-5.5, y1=9, length=0.1)
abline(vrsta,lwd=2)
points(t_mozgani$telteza[c(28,30)],t_mozgani$mozteza[c(28,30)],col="blue",pch=19)
text(t_mozgani$telteza[c(28,30)],t_mozgani$mozteza[c(28,30)]+c(0,0),labels=
t_mozgani$vrsta[c(28,30)],pos=3,cex=0.8)
```

Opazujemo, da se na razsevnem diagramu nahajata dve točki označeni z modro barvo,
ki ustrezata vrstam z nenavadno visoko transformirano težo možganov v primerjavi
s telesno težo.

# 6. Preverjanje predpostavk linearnega regresijskega modela
Predpostavke linearnega regresijskega modela bomo preverili s štirimi diagnostičnimi
grafi.Če predpostavke modela niso izpolnjene, lahko to vpliva na natančnost ocen
neznanih parametrov, p-vrednosti testov, intervalov zaupanja in intervalov predikcije.
```{r}
par(mfrow=c(2,2),mar=c(4,3,2,1))
plot(vrsta,which=1,caption="",ann=FALSE,)
title(xlab=expression(italic(widehat(y)==widehat(a)+widehat(b)*x)),
ylab="Ostanki",main="Linearnost modela")
plot(vrsta,which=2,caption="", ann=FALSE)
title(xlab="Teoretični kvantili", ylab= "St. ostanki",
main="Normalnost porazdelitve")
plot(vrsta,which=3,caption="",ann=FALSE)
title(xlab=expression(italic(widehat(y)==widehat(a)+widehat(b)*x)),
ylab=expression(sqrt(paste("|St. ostanki|"))), main="Homogenost variance")
plot(vrsta,which=4,caption="", ann=FALSE)
title(xlab="Meritev",ylab="Cookova razdalja", main="Vpliv točk na model")
```

## (a) Linearnost modela
Validnost linearnega regresijskega modela lahko preverimo s pomočjo grafičnih
pregledov ostankov.Ena izmed najpogostejših metod je risanje grafov ostankov v
odvisnosti od x-vrednosti ali predvidenih vrednosti $\hat{y} = a\hat{x} + \hat{b}$.
Na podlagi tega pregleda lahko ocenimo, ali obstajajo vzorci ali nepravilnosti.

Če so točke raztresene nad in pod premico $Ostanki = 0$ in ne moremo zaznati nobenih
žočitnih vzorcev, to pomeni, da je linearni model verjetno veljaven. Če pa opazimo
prisotnost kakšnega vzorca, npr. točke tvorijo nelinearno strukturo, ta vzorec lahko
kaže na funkcijo, ki manjka v modelu.

Pri uporabljenih podatkih na tem grafu nismo opazili nobenih očitnih vzorcev ali
manjkajočih funkcij. To nam omogoča, da zaključimo, da je linearni model veljaven
in opazimo, da točke na grafu niso povsem naključno razporejene. Pojavlja
se večja koncentracija točk za predvidene vrednosti med 1 in 4, kar je posledica
originalnih vrednosti v vzorcu sesalcev, kot je razvidno iz razsevnega diagrama.

## (b) Normalnost porazdelitve naključnih napak
Normalnost porazdelitve naključnih napak preverjamo s pomočjo Q-Q grafa (Quantile-Quantile).
Na x-osi Q-Q grafa so podani teoretični kvantili normalne porazdelitve, na y-osi
pa kvantili standardiziranih ostankov. Če dobljene točke na Q-Q grafu tvorijo
približno premico (z manjšimi odstopanji), lahko zaključimo, da je porazdelitev
naključnih napak (vsaj približno) normalna.

Za podatke o telesni teži in teži možganov sesalcev lahko zaključimo, da so naključne
napake normalno porazdeljene, saj ni večjih odstopanj od premice razen za 28. in 30.
podatkovno točko.

## (c) Homogenost variance
Učinkovit graf za odkrivanje nekonstantne variance je graf korena standardiziranih
ostankov v odvisnosti od x ali predvidenih vrednosti $\hat{y} = a\hat{x} + \hat{b}$.
Če variabilnost korena standardiziranih ostankov narašča ali pada s povečanjem
vrednosti $\hat{y}$, to kaže, da varianca naključnih napak ni konstantna. Pri
naraščanju variance je graf pogosto oblike naraščajoče črte, medtem ko pri padanju
variance graf izgleda kot padajoča črta.

Pri ocenjevanju lahko uporabimo funkcijo glajenja. V primeru konstantne variance
pričakujemo horizontalno črto, okoli katere so točke enakomerno razporejene.

Za naš primer točke na grafu ne nakazujejo naraščanja ali padanja variance,
kar kaže na približno konstantno varianco naključnih napak.

## (d) Cookova razdalja: graf in analiza vpliva točk preko pogoja velikega vpliva točk
S Cookovo razdaljo $D_{i}$, $1\le i\le n$ merimo vpliv i-te točke na regresijski model.
$D_{i}$ bo majhna, če i-ta točka ne vpliva močno na model. Če je $D_i \geq c$, kjer
je $c = F_{2,n-2;0.5}$ mediana Fisherjeve porazdelitve z $2$ in $n- 2$ prostostnima
stopnjama, $i$-ta točka močno vpliva na regresijski model.

Na grafu so označene tri točke z najvišjo Cookovo razdaljo (28, 30, 49). Opazimo, da
smo dve od teh točk identificirali kot osamelce. Za te točke lahko preverimo, ali
močno vplivajo na regresijski model. Postopek deluje, tako da pogledamo ali je
njihova Cookova razdalja večja ali enaka od mediane Fisherjeve porazdelitve z 2
in  (58 - 2) = 56  prostostnima stopnjama.
```{r}
any(cooks.distance(vrsta)[c(28,30, 49)] >= qf(0.5, 2, nrow(t_mozgani) - 2))
```
Nobena od teh točk nima velikega vpliva na linearni regresijski model, zato jih ni potrebno odstraniti.

# 7. Testiranje linearnosti modela in koeficient determinacije
Prikažemo R-jevo poročilo o modelu.
```{r}
summary(vrsta)
```
Vrednost testne statistike za preverjanje linearnosti modela je enaka 
$t= 26.85$, s $df= 56$ prostostnimi stopnjami in s p-vrednostjo 
$p < 2.2\cdot 10^{-16}$, ki je manjša od dane stopnje značilnosti $0.05$. Na 
osnovi rezultatov t-testa zavrnemo ničelno domnevo $H_0 : b = 0$, za dano 
stopnjo značilnosti in dobljeni vzorec. Drugače rečeno, s formalnim statističnim 
testiranjem smo pritrdili, da linearni model ustreza podatkom.

Koeficient determinacije je $R^2 = 0.9279$, kar pomeni, da linearni regresijski
model pojasnjuje približno $93\%$ variabilnosti teže možganov.

# 8. Interval predikcije za vrednost $Y$ pri izbrani vrednosti $X$
Pri napovedovanju teže možganov nas zanima prihodnja vrednost spremenljivke  Y
za izbrano vrednost $X = x_0$. Poleg predvidene vrednosti $\hat{y} = 2.166 + 0.749x_0$,
ki predstavlja povprečno težo možganov sesalca določene telesne teže $x_0$, želimo oceniti
tudi spodnjo in zgornjo mejo, znotraj katerih se verjetno nahaja teža možganov
različnih vrst sesalcev te telesne teže.

V nadaljevanju bomo izračunali predvideno težo možganov treh sesalcev s telesnimi težami
1 kg, 50 kg in 200 kg.

Ker smo originalne podatke transformirali z uporabo logaritemske funkcije bomo
vhodne telesne teže tudi logaritmirali. Rezultat bomo nato pretvorili nazaj z uporabo
inverzne (v tem primeru eksponentne) funkcije.
```{r}
xtelteza <- data.frame(telteza=c(log(1), log(50), log(200)))
exp(predict(vrsta, xtelteza, interval="predict"))
```

Predvidena vrednost teže možganov za sesalca telesne teže (na celi populaciji 
sesalcev)
\begin{enumerate}
\item 1 kg je 8.72 g, s $95\%$ intervalom predikcije teže možganov
$[2.295, 33.161]$,
\item 50 kg je 163.1 g, s $95\%$ intervalom predikcije teže možganov
$[42.731, 622.534]$,
\item 200 kg je 460.38 g, s $95\%$ intervalom predikcije teže možganov
$[119.418, 1774.841].$
\end{enumerate}

# 9. Zaključek
Na začetku smo definirali raziskovalno domnevo, da med telesno težo (v kg) in težo
možganov (v g) sesalcev obstaja funkcijska povezava. Za preverjanje domneve smo zbrali
podatke za vzorec 58 sesalcev, pri čemer smo zabeležili njihovo vrsto, slovensko ime,
telesno težo in težo možganov.

Z analizo podatkov smo ugotovili, da obstaja linearna povezava med logaritemsko
transformirano telesno težo in logaritemsko transformirano težo možganov. Diagnostični
grafi in statistični testi niso razkrili nobenih težav z linearno regresijo, kar
potrjuje ustreznost uporabljenega modela.

Koeficient determinacije meri $93\%$, kar pomeni, da smo tolikšen delež variabilnosti
teže možganov zajeli z linearnim modelom. To kaže, da je model za napovedovanje
teže možganov dobro prilagojen, vendar bi ga bilo mogoče izboljšati za še
natančnejše napovedi z uporabo večjega vzorca, dodajanjem neodvisnih spremenljivk itd.













